【裁判字號】    95,台上,1732
【裁判日期】    950406
【裁判案由】    偽造有價證券
【裁判全文】
最高法院刑事判決            九十五年度台上字第一七三二號
    上  訴  人  甲○○
    選任辯護人  陳浩華律師
上列上訴人因偽造有價證券案件，不服台灣高等法院台中分院中
華民國九十二年八月五日第二審判決（九十二年度上訴字第八四
三號，起訴案號：台灣台中地方法院檢察署九十二年度偵字第二
五九○號），提起上訴，本院判決如下：
    主  文
原判決撤銷，發回台灣高等法院台中分院。
    理  由
本件原判決認定上訴人甲○○意圖供行使之用，於民國八十六年
一月底某日，明知王漢秋（嗣改名為王濬承）並未授權其代為簽
發本票。竟為借款供擔保之便，在其彰化縣和美鎮○○路五四號
住處，於如原判決附表（下稱附表）所示之二紙本票之發票人欄
上，除簽發自己為名義之發票人外，接續分別偽簽「王漢秋」之
署押各一枚。偽造如附表所示之王漢秋亦為共同發票人之二紙本
票之有價證券後，再行使交付與賴金樹，作為借款擔保之用等情
。因而撤銷第一審之判決，改判論處上訴人意圖供行使之用，而
偽造有價證券罪刑。固非無見。
惟查：（一）按審理事實之法院對於被告有利及不利之證據，應
一律注意，詳為調查，綜合全案證據資料，本於經驗法則以定其
取捨，並將取捨證據及得心證之理由於判決內詳為說明，方為適
法。又在票據上簽名者，依票上所載文義負責，票據法第五條第
一項定有明文。是票據上之權利義務，應遵守票據之文義性，基
於「外觀解釋原則」與「客觀解釋原則」，悉依票據記載之文字
以為決定，不得以票據以外之具體、個別情事資為判斷資料，加
以變更或補充。卷查上訴人固坦供有於如附表所示之二紙本票上
簽署「王漢秋」之署押各一枚之事實。然觀諸卷附系爭本票二張
，其格式係就「受款人」、「發票人」、「付款地」各欄分別印
製明確，「受款人欄」與「發票人欄」中間有「付款地欄」予以
區隔。而上訴人係簽署被害人王漢秋之姓名於該本票之「此致…
…」之後即受款人欄內，並未將其姓名列於發票人欄（見偵字第
二四二四一號卷第二十六頁反面），由該外觀記載之文字，依一
般社會通念及日常情理判斷，能否認王漢秋亦係發票人之一，非
無研求餘地。況上訴人於警局初詢時即辯稱：「因支票主係王漢
秋，所以簽其姓名於系爭本票上」等語（見上開卷第十三頁反面
），則上訴人是否以發票人之意思偽簽王漢秋之姓名於該本票上
，亦有進一步詳加調查釐清之必要，乃原判決就此有利於上訴人
之證據未詳予審究說明，徒以證人王濬承、賴金樹之證述，遽認
上訴人係於系爭本票上偽造王漢秋為發票人，而論處其偽造有價
證券罪刑，自屬速斷，而有查證未盡及判決理由不備之違誤。（
二）按證物應提示被告，令其辨認，如係文書而被告不解其意義
者，應告以要旨。又卷宗內之筆錄及其他文書可為證據者，應向
被告宣讀或告以要旨；審判長每調查一證據畢，應詢問被告有無
意見，九十二年二月六日修正前刑事訴訟法第一百六十四條、第
一百六十五條第一項、第一百七十三條第一項所明定。是採為判
決基礎之證據資料，必須經過調查程序，以顯出於審判庭者，始
與直接審理主義相符合，否則其所踐行之訴訟程序，即屬違背法
令。原審九十二年七月二十二日之審判程序，係分別將採為判決
基礎之台灣台中地方法院檢察署九十一年度偵字第二四二四一號
不起訴處分書、台灣彰化地方法院九十一年度票字第二六二七號
民事裁定各一份以及如附表所示之本票二紙等多項重要物證同時
向上訴人提示並告以要旨；另就證人王濬承於警詢、偵查及一審
時不同內容之筆錄，一併向上訴人朗讀並告以要旨，未就每項證
據逐一提示或向其宣讀並告以要旨，有審判筆錄可稽，致上訴人
於審判期日就上開證據資料有無充分辯解之機會，並不明確，其
所踐行之訴訟程序自屬可議。上訴意旨執以指摘原判決違法，非
無理由，應認有發回更審之原因。
據上論結，應依刑事訴訟法第三百九十七條、第四百零一條，判
決如主文。
中    華    民    國  九十五  年    四    月    六    日
                      最高法院刑事第四庭
                          審判長法官  吳  雄  銘
                                法官  池  啟  明
                                法官  劉  介  民
                                法官  郭  毓  洲
                                法官  韓  金  秀
      本件正本證明與原本無異
                                      書  記  官
中    華    民    國  九十五  年    四    月    十    日
                                                  Ａ


司法院資訊處製作；財團法人民間司法改革基金會備份。
